【裁判字號】    97,訴,699
【裁判日期】    980915
【裁判案由】    損害賠償
【裁判全文】
臺灣嘉義地方法院民事判決               97年度訴字第699號
原      告  甲○○
訴訟代理人  戴雅韻律師
被      告  乙○○
訴訟代理人  汪玉蓮律師
上列當事人間因本院94年度易字第346號業務過失傷害刑事案件
，原告提起附帶民事訴訟（95年度附民字第16號），經本院刑事
庭移送前來，本院於民國98年9月1日言詞辯論終結，判決如下：
    主  文
原告之訴及假執行之聲請均駁回。
訴訟費用由原告負擔。
    事實及理由
一、原告方面：
(一)、原告因被告之業務過失傷害行為，造成腎臟急速衰竭，須終
    生接受長期血液透析治療（即俗稱之洗腎），原告每星期一
    、三、五均須至醫院洗腎而無法從事工作。被告業務過失傷
    害犯行業經台灣高等法院台南分院以97年度上易字第725號
    判決確定，處有期徒刑7月，減為有期徒刑3月又15日，如易
    科罰金以銀元300元即新台幣（下同）900元折算1日。爰依
    民事訴訟法第184條第1項前段、第193條第1項及第195條第1
    項之規定，請求被告賠償以下損害：
１、醫療費用：計4,155,755元。
２、看護費用：計66,000元。按「親屬間之看護，縱因出於親情
    而未支付該費用，然其所付出之勞力，顯非不能以金錢為評
    價，此種基於身分關係之恩惠，自不能加惠於加害人，而應
    比照一般看護情形，認被害人受有相當看護費之損害，命加
    害人賠償，始符民法第193條第1項所定『增加生活上需要』
    之意旨」，最高法院89年度台上字第1749號判決參照。原告
    因被告之業務過失傷害行為，造成原告腎臟急速衰竭，而於
    91年8月20日轉診於財團法人嘉義基督教醫院治療，至91年9
    月20日出院，前後住院達30日，住院期間均由原告配偶不眠
    不休之照顧，原告得依一般行情（即每日24小時2,200元）
    ，請求30日原告住院期間之看護費用共計66,000元（2,200
    元x30元=66,000元）。
３、不能工作之損失：計1,701,370元。依據勞動基準法規定勞
    工強制退休年齡為65歲，原告為34年12月1日生，可工作至
    99 年11月30日止，再以行政院公布之最低基本工資17,280
    元為標準，91年8月20日至97年8月20日之工作損失為1,244,
    160元（此部分已到期，不扣除中間利息）；97年8 月20日
    至99年11月30日，依據霍夫曼計算法，扣除中間利息後，工
    作損失為457,210元，共計1,701,370元。
４、精神慰撫金：原告因被告之業務過失，造成須終生洗腎，其
    間之痛苦非言語得以形容，原告請求被告賠償精神上之損害
    200萬元。
５、綜上，被告應賠償原告共計新台幣7,923,125元，謹暫請求
    其中500萬元。
(二)、本件損害賠償請求權並未罹於時效，除有最高法院91年度台
    上字第861號民事判決可資參考外，學者史尚寬所著債法總
    論第216頁亦載明「所謂知有賠償義務人，就特定之行為人
    只帶有嫌疑，尚為未足，應握有足以起訴之相當證據。」本
    件被告是否有醫療疏失，經數度鑑定，且檢察官依據鑑定報
    告起訴被告後，方有足以起訴之相當證據，亦於此時原告方
    確實知悉被告之行為為侵權行為，確時知悉被告為賠償義務
    人。況查，醫療契約係受有報酬之勞務契約，本件兩造成立
    醫療契約，原告亦得依民法第227條不完全給付之規定，請
    求債務不履行之損害賠償，而此時效期間為15 年（原告於
    本案言詞辯論終結後，追加依不完全給付之法律關係請求部
    分，其訴之追加為不合法，本院另以裁定駁回）。
(三)、並聲明：被告應賠償原告500萬元，及自起訴狀繕本送達翌
    日起至清償止，按年息百分之五計算之利息。願供擔保，請
    准宣告假執行。
二、被告則抗辯以：
(一)、原告於91年08月12日至陽明醫院因左臀部膿瘍手術時，其血
    中肌酸酐值為7.53mg/dl（正常值為0.5mg/dl至1.5 mg/dl
    ），屬慢性腎衰竭病患。原告於91年08月15日雖有培養出葡
    萄球菌感染，然行政院衛生署醫事審議委員會第0000000號
    鑑定書第3-4頁鑑定報告亦表示：「皮膚膿瘍多數為多重細
    菌混合細菌感染，其中金黃色葡萄球菌是最常見之致病菌，
    但僅有25％皮膚膿瘍金黃色葡萄球菌為唯一之致病菌。」而
    上開鑑定書第4頁亦指出：「據文獻統計有四成細菌培養無
    法培養出細菌。」故既原告之皮膚膿瘍有75％是混合細菌感
    染（葡萄球菌，革蘭氏陰性菌，厭氧菌等），且有40％的細
    菌培養無法培養出細菌的事實，應可認定。被告繼續使用
    gentamycin就是為了殺死這40％可能無法培養出來的細菌，
    因為另一種抗生素cefazolin對葡萄球菌（即革蘭氏陽性菌
    ）有效，但是對革蘭氏陰性菌無效，若驟然對病患停止使用
    gentamycin，有導致敗血症死亡或膿瘍復發之風險。
(二)、而原告於91年08月15日上午肌酸酐值雖達10.1mg/dl，然腎
    毒性通常可回復。況被告於91年08月15日之前使用之
    gentamycin每12小時40mg或每天80mg是正確的劑量。被告於
    91年08月15日中午與李孔嘉醫師交班時，李孔嘉醫師考量有
    40％細菌培養不出來，且皮膚膿瘍多數75％為混合細菌感染
    ，而此種gentamycin對革蘭氏陽性、陰性菌有效，且腎毒性
    亦會恢復，為免病人再遭細菌感染或導致敗血症，李孔嘉開
    出醫囑每天之劑量為40mg已減量使用，且在正確之劑量範圍
    內，故被告於91年08月15日之前之用葯量並無過失，李孔嘉
    於08月15日之後之用量亦無過失。況該鑑定報告亦未認定原
    告洗腎係被告造成，因於91年08月12日手術前原告已屬嚴重
    的慢性腎衰竭者，於91年08月15日縱未停用，與原告之洗腎
    亦無因果關係。
(三)、況台灣高等法院台南分院97年度上易字第725號刑事判決認
    被告使用gentamycin與原告腎功能已達重大不治或難治之重
    傷害間無相當因果關係，只認被告係犯業務上過失傷害罪，
    讓原告提早數日至數週洗腎。
(四)、關於侵權行為損害賠償請求權之消滅時效，應以請求權人實
    際知悉損害及賠償義務人時起算，非以知悉賠償義務人因侵
    權行為所構成之犯罪行為經檢察官起訴，或法院判決有罪為
    準，最高法院72年台上字第738號判例意旨參照。本件原告
    主張其91年08月24日洗腎，然至95年02月15日才提起本件附
    帶民事賠償訴訟，已超過民法第197條所規定2年之請求權時
    效
(五)、並聲明：請求駁回原告之訴。如受不利判決，願供擔保請准
    宣告免為假執行。
三、得心證之理由：
    本案爭執之關鍵在於：原告之侵權行為損害賠償請求權是否
    已時效消滅？經查：
(一)、按因侵權行為所生之損害賠償請求權，自請求權人知有損害
    及賠償義務人時起，2年間不行使而消滅。自有侵權行為時
    起，逾10年者亦同，民法第197條第1項定有明文。關於侵權
    行為損害賠償請求權之消滅時效，應以請求權人實際知悉損
    害及賠償義務人時起算，非以知悉賠償義務人因侵權行為所
    構成之犯罪行為經檢察官起訴，或法院判決有罪為準（最高
    法院72年台上字第738號判例參照）。是請求權人若實際知
    悉損害及賠償義務人時，即起算時效，並不以賠償義務人坦
    承該侵權行為之事實為必要，至該賠償義務人於刑事訴訟中
    所為之否認或抗辯，或法院依職權所調查之證據，亦僅供法
    院為判刑論罪之參酌資料而已，不影響請求權人原已知悉之
    事實（最高法院85年度台上字第2113號判決意指參照）。是
    請求權人若實際知悉損害及賠償義務人時，即起算時效，並
    不以賠償義務人坦承該侵權行為之事實或其犯罪行為經檢察
    官起訴為必要。
(二)、原告係於91年8月24日開始接受長期血液透析治療等情，業
    據原告於書狀中表明，並有本院94年度易字第346號、台灣
    高等法院台南分院97年度上易字第725號被告被訴業務過失
    傷害案件刑事判決可參，原告顯然於斯時即知悉損害。又原
    告91年12月26日對被告提起業務過失傷害告訴，有台灣嘉義
    地方法院檢察署法警室受理申告案件報告表、同日檢察官訊
    問筆錄附於台灣嘉義地方法院檢察署93年度發查字第22號卷
    內足憑。原告於91年12月26日檢察官訊問時表明：「（告何
    人、何事？）乙○○過失傷害。（詳情？）我今年8月12 日
    於嘉義市陽明醫院，我臀部腫瘤他幫我開刀，造成我腎臟衰
    竭。」等語；92年1月24日檢察事務官訊問時更表明：「（
    告何事？）我要（告）陽明醫院乙○○醫療過失，我於91年
    8月12日因臀部腫瘤去給謝醫師開刀，開刀後即住院，住院
    時護士拿消炎藥及抗生素給我吃，結果住了約2天就全身紅
    腫發燒…（何時發現腎臟衰竭？）…我之前都沒有洗腎的情
    況，我於被告開刀前，抽血檢查值才7.53，但短短幾天就升
    到16.8，顯是被告於醫療上有過失。（被告如何偽造文書？
    ）…因我於發現要洗腎時有找過被告，被告也承認他有過失
    ，也要我自己出具賠償金，我提出200萬元但他不接受…」
    等語，有訊問筆錄附於上開卷內可查。原告更曾在提出刑事
    告訴前，向嘉義市衛生局陳情，經嘉義市醫事審議委員會調
    處不成立，有該局衛醫字第0910015376號、0921030006號函
    附於上開卷內可參。原告顯然於知悉受有損害之時即確知賠
    償義務人為被告，更至遲於91年12月26日對被告提出刑事告
    訴時即知悉被告之行為為侵權行為。
(三)、詎原告於95年2月15日始提起本件訴訟，有本院收狀章可查
    ，顯已罹於2年之時效期間，被告為時效抗辯，自屬有據。
四、綜上所述，原告之侵權行為損害賠償請求權已罹於2年之消
    滅時效，並據被告為時效抗辯，則原告本於侵權行為之法律
    關係，請求被告賠償500萬元及法定遲延利息，為無理由，
    應予駁回。原告之訴既經駁回，其假執行之聲請亦失所依附
    ，應併予駁回。
五、本件事證已臻明確，兩造其餘攻擊防禦方法，核與判決結果
    無影響，爰不逐一論述，併此敘明。
六、據上論結，原告之訴為無理由，依民事訴訟法第78條，判決
    如主文。
中    華    民    國    98    年    9    月    15    日
                  民三庭法  官  洪嘉蘭
以上正本係照原本作成
如對本判決上訴須於判決送達後20日內向本院提出上訴狀
中    華    民    國    98    年    9    月    15    日
                        書記官  陳昭煌


司法院資訊處製作；財團法人民間司法改革基金會備份。
